【裁判字號】    97,訴緝,25
【裁判日期】    970130
【裁判案由】    妨害自由等
【裁判全文】
臺灣臺中地方法院刑事判決              97年度訴緝字第25號
公  訴  人  臺灣臺中地方法院檢察署檢察官
被      告  甲○○
上列被告因妨害自由等案件，經檢察官提起公訴（95年度偵字第
6494號），被告於本院準備程序中就被訴事實為有罪之陳述，經
受命法官聽取當事人之意見後，由本院合議庭裁定由受命法官獨
任進行簡式審判程序，本院判決如下：
    主    文
甲○○共同意圖為自己不法之所有，以恐嚇使人將第三人之物交
付未遂，累犯，處有期徒刑伍月，如易科罰金，以銀元佰元即
新臺幣玖佰元折算壹日，減為有期徒刑貳月又拾伍日，如易科罰
金，以銀元佰元即新臺幣玖佰元折算壹日。扣案如附表一所示
之物沒收。
    犯罪事實及理由
一、犯罪事實：
  (一)甲○○前於民國83年間因強盜案件，經本院以83年度訴字第
    3866號判處有期徒刑七年八月確定在案，入監執行後，於88
    年3月10日因假釋出監，並付保護管束，嗣於92年2月10日因
    保護管束期滿未經撤銷，而視為執行完畢。
  (二)緣甲○○在臺中市○○街90號設立專營討債之「伊多吉國際
    公司」（下稱伊多吉公司），何佩穎、李承修（渠等下述犯
    行業經本院於96年12月13日以95年度訴字第1510號判決在案
    ：判處何佩穎有期徒刑四月；李承修有期徒刑四月，減為有
    期徒刑二月，緩刑二年）則為該公司員工。甲○○因與綽號
    「謝總」之謝仲荃（另案由臺灣臺中地方法院檢察署檢察官
    偵辦中）係朋友關係，適邱常姬前於94年12月7日因需款孔
    急，「謝總」即借予新臺幣（下同）300,000元，「謝總」
    並要求邱常姬簽發面額360,000元之本票以供擔保，嗣於同
    年月8日，「謝總」告知邱常姬須連本帶利還款342,000元，
    因邱常姬無法立即還款，「謝總」乃於94年12月9日中午12
    時許，將之先帶往許青瑋（下述犯行待其通緝到案號另行審
    結）所任職之址設臺中市○區○○路424號13樓之4之「瑋誠
    貿易有限公司」辦公室，並聯絡甲○○帶同或通知何佩穎、
    李承修等人前往該處協助處理，雖邱常姬業已先後籌得、領
    得共計130,000元清償「謝總」，然甲○○、何佩穎、李承
    修、許青瑋及「謝總」等人仍共同基於剝奪他人行動自由及
    恐嚇取財之犯意聯絡，先由甲○○問邱常姬要不要繼續付款
    ，否則就要在邱常姬身上綁鞭炮等言語恫嚇邱常姬，邱常姬
    因而心生恐懼，甲○○說完不久，何佩穎即拿鞭炮上樓，甲
    ○○見狀，即告知邱常姬若打五通電話後仍無法繼續付款，
    就要叫何佩穎把邱常姬身上衣服脫光綁鞭炮，甲○○並要何
    佩穎、李承修看住邱常姬，另「謝總」則向許青瑋表示，若
    其協助看住邱常姬，並使其交付款項，將可得報酬，而不讓
    邱常姬離去。嗣因邱常姬一再拖延，甲○○即指示何佩穎與
    許青瑋開車戴邱常姬至伊多吉公司，何佩穎在途中並拿出其
    所有之黑色玩具手槍一支（槍支管制編號：0000000000，經
    鑑定結果認不具殺傷力，惟外觀近似真槍）向在場人說這個
    打到人的時候不知道會怎樣等語，以此方式恐嚇邱常姬誤信
    為真槍而心生恐懼。到達伊多吉公司後，甲○○復繼續喝令
    邱常姬打電話籌錢，並告知若不付款就不放人。邱常姬為求
    脫身，一再以電話聯繫親友籌款均未果，直到94年12月10日
    上午9時許，聯絡到邱常姬之大姐邱幸菊並告以上情，甲○
    ○亦告知邱幸菊若沒看到錢就不放人等語，直到同日23時許
    ，邱常姬之姐夫鄭金土與甲○○在電話中談妥支付面額300,
    000元之本票加上20,000元之現金後即釋放邱常姬，雙方並
    相約在臺中縣豐原市○○路之燦坤電腦門市前交付，在交付
    前夕，鄭金土即向警方報案，警方獲悉後即前往埋伏，遂於
    94年12月11日凌晨1時30分許，當鄭金土在上開約定地點交
    付上開本票與現金20,000元予何佩穎時，當場逮捕共同前往
    該處之何佩穎、許青瑋、李承修等三人，並順利救出邱常姬
    ，甲○○等人非法討債之恐嚇取財行為始未得逞，並為警扣
    得如附表一、二所示之物。
二、證據名稱：
  (一)本件被告甲○○既經本院合議庭裁定由受命法官獨任進行簡
    式審判程序，是其證據之調查，即不受刑事訴訟法第159條
    第1項、第161條之2、第161條之3、第163條之1及第164條至
    第170條規定之限制，合先敘明。
  (二)被告甲○○於本院準備程序及審判期日時之自白。
  (三)同案被告何佩穎、李承修於本院審判期日時之供述。
  (四)被害人邱常姬於警詢之指述及本院之證述。
  (五)證人鄭金土於警詢及偵訊之證述。
  (六)卷附之內政部警政署刑事警察局94年12月21日刑鑑字第0940
    192825號槍彈鑑定書（扣案如附表一編號2所示之玩具手槍
    不具殺傷力）。
  (七)卷附之搜索扣押筆錄、證人鄭金土所出具之贓物認領保管單
    、犯罪現場圖。
  (八)扣案如附表一及附表二編號8、9所示之物。
三、新舊法比較之說明：
  (一)刑法第2條第1項之規定：
    查被告甲○○行為後，刑法第2條第1項業於94年2月2日修正
    公布，並自95年7月1日起施行。修正後刑法第2條第1項規定
    ，已將新舊法律適用之「從新從輕」原則，改採「從舊從輕
    」原則，而此規定僅係規範行為後法律變更所生新舊法律比
    較適用之準據法，並非實體刑罰法律，自不生行為後法律變
    更之比較適用之問題，應逕行適用新法第2條第1項之規定，
    為「從舊從輕」之比較，合先敘明。
  (二)刑法第28條共犯之規定：
    被告行為後，刑法第28條亦經本次修法修正，修正前刑法第
    28條規定：「二人以上共同『實施』犯罪之行為者，皆為共
    同正犯。」，修正後刑法第28條則係規定：「二人以上共同
    『實行』犯罪之行為者，皆為共同正犯。」，而將舊法之「
    實施」修正為「實行」。而原「實施」之概念，包含陰謀、
    預備、著手及實行等階段之行為，修正後即明文規定僅共同
    實行犯罪行為始成立共同正犯。是新法共同正犯之範圍縮小
    ，排除陰謀犯、預備犯之共同正犯。經比較新舊法之規定，
    新法於本件並無較有利於被告之情形。（註：行為後法律有
    無變更，端視所適用處罰之成罪或科刑條件之實質內容，修
    正前後法律所定要件有無不同而斷。新舊法條文之內容有所
    修正，除其修正係無關乎要件內容之不同或處罰之輕重，而
    僅為文字、文義之修正或原有實務見解、法理之明文化，或
    僅條次之移列等無關有利或不利於行為人，非屬該條所指之
    法律有變更者，可毋庸依該規定為新舊法之比較，而應依一
    般法律適用原則，適用裁判時法外，即應適用刑法第2條第1
    項之規定，為「從舊從輕」之比較，故刑法第28條共犯之要
    件，既因此而有變動，自屬行為後法律有變更，而非僅屬文
    字修正，應有新舊法比較適用之問題；最高法院著有96 年
    度台上字第6651號判決可供參照）。
  (三)刑法第55條後段牽連犯之規定：
    被告為上開犯行後，刑法第55條後段關於牽連犯「犯一罪而
    其方法或結果之行為犯他罪名者，從一重處斷」之規定，亦
    經本次修法予以刪除。而刑法第55條後段關於牽連犯之規定
    刪除後，原規定之犯一罪而其方法或結果之行為犯他罪名者
    ，除依具體情況認有想像競合犯之情形外，應按數罪併罰之
    原則論處。然以本件被告所犯上揭妨害自由及恐嚇取財罪之
    間，係以妨害自由之方式作為恐嚇取財之方法手段，而各該
    自然意義之數行為所構成之犯罪，在其構成要件之本質部分
    並無相重合之情形，並不符合新法施行後，擴大適用想像競
    合犯理論時應採用之「構成要件行為合一性」之原則，故無
    得以「一行為」之概念論以想像競合犯，故若適用新法之規
    定，並不得逕依想像競合犯之規定從一重處斷。是則，經比
    較修正前後刑法第55條後段關於牽連犯之規定，刪除後之新
    規定，並未較有利於被告，故本件仍應以行為時得論以牽連
    犯之舊法對被告較為有利。
  (四)刑法第47條累犯之規定：
    被告行為後，刑法第47條累犯之規定，業於同次修法修正公
    布施行，修正後刑法第47條第1項規定：「受徒刑之執行完
    畢，或一部之執行而赦免後，五年以內故意再犯有期徒刑以
    上之罪者，為累犯，加重本刑至二分之一。」，修正後刑法
    第49條則規定：「累犯之規定，於前所犯罪在外國法院受裁
    判者，不適用之。」，要與修正前刑法第47條規定：「受有
    期徒刑之執行完畢，或受無期徒刑或有期徒刑一部之執行而
    赦免後，五年以內再犯有期徒刑以上之罪者，為累犯，加重
    本刑至二分之一。」以及修正前刑法第49條規定：「累犯之
    規定，於前所犯罪依軍法或於外國法院受裁判者，不適用之
    。」不同，亦即修正後刑法關於累犯之規定，其五年以內再
    犯之罪以故意犯為限，始應論以累犯，惟如前案係依軍法審
    判者，亦應論以累犯。修正前刑法關於累犯之規定，其五年
    以內再犯之罪以有期徒刑以上之罪（不分故意犯或過失犯）
    ，均應論以累犯，惟如前案係依軍法審判者，則不應論累犯
    。經比較新舊法之規定適用於本件，新法並無較有利之情形
    ，故應適用被告行為時之規定論以累犯。（註：行為後法律
    有無變更，端視所適用處罰之成罪或科刑條件之實質內容，
    修正前後法律所定要件有無不同而斷。新舊法條文之內容有
    所修正，除其修正係無關乎要件內容之不同或處罰之輕重，
    而僅為文字、文義之修正或原有實務見解、法理之明文化，
    或僅條次之移列等無關有利或不利於行為人，非屬該條所指
    之法律有變更者，可毋庸依該規定為新舊法之比較，而應依
    一般法律適用原則，適用裁判時法外，即應適用刑法第2條
    第1項之規定，為「從舊從輕」之比較，故刑法第47條累犯
    之要件，既於本次修法有所擴張及限縮，自屬行為後法律有
    變更，而非僅屬文字修正，應有新舊法比較適用之問題；最
    高法院著有96年度台上字第6439號、96年度台上字第6651號
    等判決要旨可供參照）。
  (五)刑法第41條第1項之規定：
    被告行為後，刑法第41條第1項易科罰金之規定亦於同次修
    法修正，修正前之刑法第41條第1項前段規定：「犯最重本
    刑為五年以下有期徒刑以下之刑之罪，而受六個月以下有期
    徒刑或拘役之宣告，因身體、教育、職業、家庭之關係或其
    他正當事由，執行顯有困難者，得以一元以上三元以下（按
    指銀元）折算一日，易科罰金。」，又被告行為時之易科罰
    金折算標準，修正前罰金罰鍰提高標準條例第2條前段（現
    已刪除）規定，就其原定數額提高為一百倍折算一日，則本
    件被告行為時之易科罰金折算標準，應以銀元三百元即新台
    幣九百元折算為一日。惟修正後之刑法第41條第1項前段則
    規定：「犯最重本刑為五年以下有期徒刑以下之刑之罪，而
    受六個月以下有期徒刑或拘役之宣告者，得以新臺幣一千元
    、二千元或三千元折算一日，易科罰金。」。比較修正前後
    之易科罰金折算標準，新法並無較有利於行為人之情形，故
    本件應適用被告行為時之修正前刑法第41條第1項前段及罰
    金罰鍰提高標準條例第2條規定，定其折算標準。
  (六)至於被告行為後，刑法第26條未遂犯得減輕其刑之規定於本
    次修法時移列至第25條，僅係條文、條號之修正，並無有利
    、不利情形，尚無比較新舊法之必要，故應逕行適用裁判時
    之法律（最高法院95年度第21次刑庭會議決議可資參照）。
  (七)又刑法第346條第1項法定刑為罰金部分，以及法定刑為罰金
    之提高標準部分，因95年6月14日增訂公布自同年7月1日起
    施行之刑法施行法第1條之1規定，中華民國94年1月7日刑法
    修正施行後，刑法分則編所定罰金之貨幣單位為新台幣；而
    94年1月7日刑法修正時，刑法分則編未修正之條文定有罰金
    者，自94年1月7日刑法修正施行後，就其所定數額提高為三
    十倍。立法理由謂：因應刑法增修條文施行後，刑法第33條
    第5款規定，罰金貨幣單位已改為新台幣，是以同法各罪所
    定罰金貨幣單位，自應配合上開規定修正；且因不再適用現
    行法規所定貨幣單位折算新台幣條例，為使罰金數額趨於一
    致，避免衍生新舊法比較適用問題，以緩和實務適用法律之
    衝擊，於不變動罰金數額之前提下，而為制定。可見刑法施
    行法第1條之1，係為取代罰金罰鍰提高標準條例第1條及現
    行法規所定貨幣單位折算新台幣條例第2條而制定，而本次
    刑法修正時，該法第346條第1項並未修正，依上開規定，就
    罰金刑部分之貨幣單位改為新台幣，並就其所定罰金數額提
    高為三十倍，惟實際上其構成要件及法定刑並未變更，自無
    新舊法比較適用問題，爰不贅予比較。（最高法院96年度台
    上字第5438號、96年度台上字第5331號等判決要旨供參）。
四、論罪科刑部分：
  (一)按刑法上關於財產上犯罪，所定意圖為自己或第三人不法之
    所有之意思條件，即所稱之「不法所有之意圖」，固指欠缺
    適法權源，仍圖將財物移入自己實力支配管領下，得為使用
    、收益或處分之情形而言。然該項「不法所有」云者，除係
    違反法律上之強制或禁止規定者外，其移入自己實力支配管
    領之意圖，違背公共秩序或善良風俗，以及逾越通常一般之
    人得以容忍之程度者，亦包括在內（最高法院83年度台上字
    第5437號、87年度台上字第163號、94年度台上字第5194號
    等判決要旨供參）。次按刑法第346條之恐嚇取財、得利罪
    ，其本質上係以強制罪作為基本構成要件，因此亦須檢驗行
    為人手段（恐嚇）與目的（取財得利）間有無可非難性之關
    連，此亦為學說之通說。查本件被告甲○○、同案被告何佩
    穎、李承修、許青瑋與綽號「謝總」之人共同對於被害人邱
    常姬施以恐嚇手段之目的，固係為使被害人邱常姬清償前欠
    「謝總」之借款債務本息共計342,000元，然在被害人邱常
    姬業已陸續清償130,000元之後，渠等猶仍以恐嚇及妨害自
    由之方式，另要求其姐夫鄭金土代為支付面額300,000元之
    本票及20,000元之現金，亦即在邱常姬尚未清償之債務外，
    猶仍要求鄭金土額外再行支付、擔保108,000元，該違法之
    恐嚇手段與目的間並未具有內在關連性，且被告等人所為之
    強制行為亦不符合輕微原則、利益衡量原則等不具可非難性
    之情事，渠等所實施之恐嚇之手段，非但違法，且違背公共
    秩序及善良風俗，更逾越通常一般之人得以容忍之程度，故
    渠等所為，應堪認定係基於「不法所有之意圖」。
  (二)故核被告甲○○所為，係犯刑法第346條第3項、第1項之恐
    嚇取財未遂罪及刑法第302條第1項之私行拘禁罪。被告甲○
    ○與同案被告何佩穎、李承修、許青瑋及綽號「謝總」之成
    年男子之間，就上揭犯行，均有犯意之聯絡及行為之分擔，
    為共同正犯。被告甲○○以妨害自由之手段，係為達到向被
    害人邱常姬恐嚇取財之目的，所犯上開兩罪之間，有方法目
    的之牽連關係，應依修正前刑法第55條後段之規定，從一重
    之恐嚇取財未遂罪處斷。被告甲○○前於民國83年間因強盜
    案件，經本院判處有期徒刑七年八月確定在案，嗣於92年2
    月10日因保護管束期滿未經撤銷，而視為執行完畢，有臺灣
    高等法院被告前案紀錄表在卷可考，其於有期徒刑執行完畢
    後五年以內再犯本件有期徒刑以上之罪，應依修正前刑法第
    47條之規定論以累犯，並加重本刑至二分之一。被告甲○○
    已著手於恐嚇取財犯罪行為之實施，而未至取得財物之犯罪
    結果，為未遂犯，本院審酌其參與犯罪之程度、犯罪手段及
    被害人所受之損害等情，認為得依刑法第25條第2項之規定
    減輕其刑，並於上開依累犯規定加重其刑後再減之。
  (三)爰審酌被告年輕體健，竟不思以正途營生，反經營討債公司
    以不法討債方式為生之犯罪動機，犯罪手段並非平和，其犯
    罪所得業經發還證人鄭金土，且案發後業已獲得被害人邱常
    姬之原諒並達成和解（詳本院95年度訴字第1510號卷第87至
    88頁、第216頁），惟其於本院第一、二次準備程序時猶仍
    否認犯行，復於本院第一次審理時無正當理由不到庭，經發
    布通緝後，為警緝獲到院，後於本院再行準備程序時始知所
    悔悟而坦承犯行之犯後態度，暨其參與本件犯罪之程度、素
    行、智識程度及生活狀況等一切情狀，量處如主文所示之刑
    ，並諭知易科罰金之折算標準。
  (四)查被告之犯罪時間，係於96年4月24日以前，合於中華民國
    九十六年罪犯減刑條例規定基準日之前，又其係於96年12月
    28日始經本院發布通緝，嗣於97年1月5日為警緝獲到院，尚
    不受該條例第5條規定之限制，故仍應依該條例第2條第1項
    第3款之規定，減其刑期二分之一，並諭知易科罰金之折算
    標準。
  (五)扣案如附表一所示之物，分別為被告甲○○、同案被告何佩
    穎、李承修、許青瑋所有，供渠等犯本件犯罪所用之物，業
    據渠等於警詢及本院審理時供承無訛，爰依刑法第38條第1
    項第2款之規定沒收之。至於扣案如附表二編號1至編號7所
    示之物，並無證據證明確為被告等人供本件犯罪所用、預備
    犯罪所用或因本件犯罪所生、所得之物，復非屬違禁物，自
    不得沒收之，附此敘明。
五、應適用之法條：
    刑事訴訟法第273條之1第1項、第299條第1項前段、第310條
    之2、第454條第1項，刑法第2條第1項前段、第28條（修正
    前）、第346條第3項、第1項、第302條第1項、第55條後段
    （修正前）、第25條、第47條（修正前）、第41條第1項前
    段（修正前）、第38條第1項第2款，刑法施行法第1條之1第
    1項、第2項前段，罰金罰鍰提高標準條例第2條（修正前）
    ，中華民國九十六年罪犯減刑條例第2條第1項第3款、第7條
    、第9條。
中    華    民    國    97    年     1    月    30    日
                  刑事第十二庭  法  官  廖慧如
以上正本證明與原本無異。
如不服本判決，應於收受送達後10日內向本院提出上訴書狀（應
敘述具體理由並附繕本）。
上訴書狀如未敘述理由，應於上訴期間屆滿後20日內補提理由書
於本院。
                                書記官  王美珍
中    華    民    國    97    年     1    月    30    日
附錄本案論罪科刑法條全文：
中華民國刑法第346條
意圖為自己或第三人不法之所有，以恐嚇使人將本人或第三人之
物交付者，處6月以上5年以下有期徒刑，得併科1千元以下罰金
。
以前項方法得財產上不法之利益，或使第三人得之者，亦同。
前二項之未遂犯罰之。
附表一
┌──┬──────────────┬────┬─────────────────┐
│編號│     扣  案  物  名  稱     │  數量  │      備                  註      │
├──┼──────────────┼────┼─────────────────┤
│ 1  │三星牌行動電話（含0000000000│壹支    │同案被告何佩穎所有，供其與本案共犯│
│    │門號SIM卡壹張）             │        │彼此間聯絡之犯罪所用之物          │
├──┼──────────────┼────┼─────────────────┤
│ 2  │空氣手槍（槍支管制編號110203│壹支    │同案被告何佩穎所有，供本案犯罪所用│
│    │2922）                      │        │之物                              │
├──┼──────────────┼────┼─────────────────┤
│ 3  │Innostream牌行動電話（含0927│壹支    │行動電話機為被告甲○○所有，SIM卡 │
│    │709101門號SIM卡壹張）       │        │則為同案被告李承修所有，供本案共犯│
│    │                            │        │彼此間聯絡之犯罪所用之物          │
├──┼──────────────┼────┼─────────────────┤
│ 4  │三星牌行動電話（含0000000000│壹支    │同案被告許青瑋所有，供其與本案共犯│
│    │門號SIM卡壹張）             │        │彼此間聯絡之犯罪所用之物          │
└──┴──────────────┴────┴─────────────────┘
附表二
┌──┬──────────────┬────┬─────────────────┐
│編號│     扣  案  物  名  稱     │  數量  │      備                  註      │
├──┼──────────────┼────┼─────────────────┤
│ 1  │NOKIA與OKWAP等品牌之行動電話│支    │同案被告何佩穎所有，與本案無關    │
├──┼──────────────┼────┼─────────────────┤
│ 2  │中國信託信用卡申請書        │壹份    │同案被告何佩穎所有，與本案無關    │
├──┼──────────────┼────┼─────────────────┤
│ 3  │萬泰銀行貸款申請書          │壹份    │同案被告何佩穎所有，與本案無關    │
├──┼──────────────┼────┼─────────────────┤
│ 4  │MOTOROLA、IRD、日立、OKWAP等│伍支    │同案被告許青瑋所有，與本案無關    │
│    │品牌之行動電話              │        │                                  │
├──┼──────────────┼────┼─────────────────┤
│ 5  │匕首                        │壹支    │同案被告許青瑋所有，與本案無關；又│
│    │                            │        │經臺中縣警察局鑑驗結果，並非槍砲彈│
│    │                            │        │藥刀械管制條例管制之刀械，有該局94│
│    │                            │        │年12月20日中縣警保民字第0940021718│
│    │                            │        │號函在卷可查                      │
├──┼──────────────┼────┼─────────────────┤
│ 6  │第一商業銀行大雅分行支票    │伍紙    │同案被告許青瑋持有，與本案無關    │
├──┼──────────────┼────┼─────────────────┤
│ 7  │商業本票                    │肆拾壹張│同案被告許青瑋持有，與本案無關    │
├──┼──────────────┼────┼─────────────────┤
│ 8  │票號AR0000000號之面額新臺幣 │壹紙    │證人鄭金土所簽發，業已發還        │
│    │三十萬元之支票              │        │                                  │
├──┼──────────────┼────┼─────────────────┤
│ 9  │現金新臺幣二萬元            │        │證人鄭金土所有，業已發還          │
└──┴──────────────┴────┴─────────────────┘
（以下空白）


司法院資訊處製作；財團法人民間司法改革基金會備份。
